臺灣宜蘭地方法院刑事判決　　　　　　　 96年度易字第199號
公　訴　人　臺灣宜蘭地方法院檢察署檢察官
被　　　告　甲○○
選任辯護人　吳振東律師
上列被告因賭博案件，經檢察官提起公訴（95年度偵字第40號）
，本院判決如下：
    主  文
甲○○共同連續意圖營利，聚眾賭博，處有期徒刑肆月，如易科
罰金，以銀元佰元即新臺幣玖佰元折算壹日。減為有期徒刑貳
月，如易科罰金，以銀元佰元即新臺幣玖佰元折算壹日。
    事  實
一、甲○○與姓名、年籍不詳之成年男子，共同基於意圖營利之
    概括犯意，自民國94年7月間起至同年8月9日止，連續在宜
    蘭縣宜蘭市中山公園內，聚集林建興、吳浴沂（上開二人涉
    犯賭博罪部分，業經檢察官為不起訴處分）及其他不特定之
    多數人，以俗稱「六合彩」之方式簽選號碼賭博財物，設港
    式「二星」、「三星」及「四星」3種，以1至47共47個號碼
    中，供參與賭博之人分別任意圈選2組至4組號碼，參與賭博
    者每簽選1注，需繳賭資新臺幣（下同）100元之金額，由賭
    客將簽單及賭金投入甲○○賣冰之冰桶內，再由該姓名、年
    籍不詳之成年男子向甲○○收取，並以核對當期香港六合彩
    所公布1至47號中搖出之6組號碼為中獎號碼決定勝負，凡簽
    中二星者，每支可得5千元之彩金，簽中三星者，每支可得5
    萬元之彩金，簽中四星者，每支可得68萬元之彩金，理賠彩
    金後之餘額及未簽中之賭資，則歸甲○○及該姓名、年籍不
    詳之成年男子所有。
二、案經宜蘭縣警察局移送臺灣宜蘭地方法院檢察署檢察官偵查
    起訴。
    理  由
一、被告主張檢察官所提出之林維興、吳浴沂在警詢之陳述，無
    證據能力等語，經查證人林維興、吳浴沂於司法警察調查中
    所為之陳述，屬被告以外之人於審判外之言詞陳述，又查無
    符合法律規定有證據能力之情形，依刑事訴訟法第159條第1
    項之規定，應無證據能力。
二、訊據被告甲○○固承認有於上開時、地，代他人收集之簽單
    及賭資，轉交給姓名不詳、年約五、六十歲男子之六合彩組
    頭，並於94年8月9日為證人林維興填寫簽單，並收受林維興
    19,720元等事實，惟矢口否認賭博犯行，辯稱：未有獲利，
    故無營利之意圖云云。惟查被告於偵查中供承：「（問：你
    朋友是否為六合彩的組頭？）好像是」，「（問：你是否為
    你朋友下游的組頭？）他有找我向公園的老人做」，「（問
    ：是否有向老人收簽六合彩的錢及簽單？）好像是」，「（
    問：簽六合彩1支多少錢？）20元、50元」，「（問：可以
    簽幾種？）二星、三星、四星」。「（問：何時開始向老人
    收六合彩的簽單及錢？）去年7、8月開始，但是從貓仔興找
    人要用車子壓我之後就沒有做」，「（問：簽二星可得多少
    錢？）1400元」，「（問：簽中三星可得多少錢？1萬1千或
    1萬2千元」，「（問：做過幾次？）向老人收好像2、3次」
    等語（詳偵查卷第37、38頁），足證被告確有參與經營六合
    彩之事實。另依其於審理中所陳：組頭會在其賣冰的冰桶收
    取簽單，時間不一定。且其未經手賭客之賭資，而是由賭客
    將錢包在簽單內，再放到其賣冰的冰桶外殼等語（詳本院卷
    第22頁），又稱：「（問：組頭是否只針對你？）是」，「
    （問：若賭客簽中，而組頭避不見面，是否你來承擔？）是
    （並點頭）」等語（詳本院卷第23頁）觀之，茍僅為賭客收
    取簽單及賭資，再由組頭自行來取，其完全無獲利，則何必
    幫賭客收取簽單及賭資，再為組頭保管賭客之賭資及簽單，
    以方便組頭來收取。甚者，在賭客避不見面時，更須承擔賭
    客向其索討彩金之風險，足見被告有營利之意圖。是被告所
    辯要屬飾卸，殊不足採。綜上，本件事證明確，被告犯行足
    堪認定。
三、本案被告行為後，刑法業於94年2月2日修正公布，並自95年
    7月1日施行。按行為後法律有變更者，適用行為時之法律，
    但行為後之法律有利於行為人者，適用最有利於行為人之法
    律，現行刑法第2條第1項定有明文。此條係規範行為後法律
    變更所生新舊法律比較適用之準據法，是刑法第2條第1項本
    身雖經修正，但無比較新舊法適用之問題，應一律適用裁判
    時之現行刑法第2條第1項之規定，為「從舊從輕」之比較；
    又新舊刑法關於刑之規定，雖同採從輕主義，惟比較時仍應
    就罪刑有關之共犯、未遂犯、想像競合犯、牽連犯、連續犯
    、結合犯，以及累犯加重、自首減輕暨其他法定加減原因（
    如身分加減）與加減比例等一切情形，綜其全部之結果，而
    為比較，再適用有利於行為人之法律處斷，而不得一部割裂
    分別適用不同之新舊法（最高法院24年上字第4634號判例意
    旨、95年第8次刑事庭會議決議參照）。準此：
（一）關於罰金刑，在刑法修正前，刑法分則編各罪所定罰金刑
      之貨幣單位原為銀元，其最高罰金數額，從各該法條規定
      ，而最低罰金數額，則依修正前刑法第33條第5款之規定
      為1元以上（貨幣單位為銀元），且若定有罰金刑之論罪
      法條係於72年6月25日前所制定，而該法條日後均未修正
      者，得依罰金罰鍰提高標準條例第1條前段規定，就其原
      定數額提高為2倍至10倍，其後修正者則不提高倍數，並
      依現行法規所定貨幣單位折算新臺幣條例第2條規定，以
      銀元1元折算為新臺幣3元；於刑法修正後，因刑法第33
      條第5款修正為：「罰金：新臺幣一千元以上，以百元計
      算之。」使得刑法之罰金貨幣單位已由銀元改為新臺幣，
      則刑法分則編各罪所定罰金刑之貨幣單位，自應配合修正
      為新臺幣，又為使刑法分則編各罪所定罰金之最高數額與
      刑法修正前趨於一致，乃增訂刑法施行法第1條之1：「中
      華民國九十四年一月七日刑法修正施行後，刑法分則編所
      定罰金之貨幣單位為新臺幣。九十四年一月七日刑法修正
      時，刑法分則編未修正之條文定有罰金者，自九十四年一
      月七日刑法修正施行後，就其所定數額提高為三十倍。但
      七十二年六月二十六日至九十四年一月七日新增或修正之
      條文，就其所定數額提高為三倍。」從而，刑法分則編各
      罪所定罰金刑之最高數額，於刑法修正前、後並無不同，
      惟修正後刑法第33條第5款所定罰金刑最低數額，較之修
      正前提高，自以修正前刑法第33條第5款規定有利於被告
      。
（二）刑法第28條共同正犯之規定，於修正施行前之規定為：「
      二人以上共同實施犯罪之行為者，皆為正犯。」修正施行
      後之規定則為：「二人以上共同實行犯罪之行為者，皆為
      正犯。」揆諸本條之修正理由係為釐清陰謀共同正犯、預
      備共同正犯是否合乎本條規定之正犯要件，亦即在剔除完
      全未參與犯罪相關行為之「實行」的陰謀共同正犯及預備
      共同正犯，並無礙於現行實務處罰共謀共同正犯之立場。
      查本案被告與姓名年籍不詳之成年男子，就本件賭博犯行
      ，有犯意聯絡及行為分擔，均為共同正犯，則適用修正前
      刑法第28條規定論擬，對被告並無不利，依刑法第2條第1
      項前段，應適用行為時法律即修正前刑法第28條之規定認
      定其共同正犯。
（三）刑法第56條連續犯之規定，於此次刑法修正時刪除，此刪
      除雖非犯罪構成要件之變更，但顯已影響行為人刑罰之法
      律效果，自屬法律有變更，依新法第2條第1項規定，比較
      新、舊法結果，因舊法連續犯以一罪論（裁判上一罪），
      僅科刑上得加重其刑，而依新法，本案被告之犯行，應數
      罪併罰，是比較新、舊法之結果，應以舊法較有利於被告
      。
（四）修正前刑法第68條規定：「拘役或罰金加減者，僅加減其
      最高度。」惟此次刑法修正，既將罰金最低金額修正為新
      臺幣1千元，當不致因加減其最低度，而產生不滿1元之零
      數，允宜與有期徒刑相同，許其最高度及最低度同加減之
      ，故併入修正後刑法第67條，而規定為：「有期徒刑或罰
      金加減者，其最高度及最低度同加減之。」本案被告既因
      連續犯而加重其刑，則因修正前刑法第68條規定罰金最低
      度不予加重，較諸修正後刑法第67條規定罰金最低度亦予
      加重之規定，顯然較有利於被告。
（五）修正前刑法第41條規定：「犯最重本刑為五年以下有期徒
      刑以下之刑之罪，而受六個月以下有期徒刑或拘役之宣告
      ，因身體、教育、職業、家庭之關係或其他正當事由，執
      行顯有困難者，得以一元以上三元以下折算一日，易科罰
      金。但確因不執行所宣告之刑，難收矯正之效，或難以維
      持法秩序者，不在此限。併合處罰之數罪，均有前項情形
      ，其應執行之刑逾六月者，亦同。」並依罰金罰鍰提高標
      準條例第2條規定（業於95年7月1日起刪除生效），就易
      科罰金折算1日之數額提高為100倍（即銀元1百元以上3百
      元以下，經折算為新臺幣則為新臺幣3百元以上9百元以下
      ）；修正後刑法第41條規定：「犯最重本刑為五年以下有
      期徒刑以下之刑之罪，而受六個月以下有期徒刑或拘役之
      宣告者，得以新臺幣一千元、二千元或三千元折算一日，
      易科罰金。但確因不執行所宣告之刑，難收矯正之效，或
      難以維持法秩序者，不在此限。前項規定於數罪併罰，其
      應執行之刑未逾六月者，亦適用之。」而罰金罰鍰提高標
      準條例第2條有關易科罰金折算1日之數額提高倍數規定，
      即不再適用；比較修正前後之易科罰金折算標準，以修正
      前刑法第41條之規定較有利於被告。
（六）綜合上述各條文修正前、後之比較，揆諸前揭最高法院決
      議意旨及修正後刑法第2條第1項規定之「從舊、從輕」原
      則，自應整體適用被告行為時之法律論處。至於想像競合
      犯部分，修正後刑法第55條但書固增訂：「但不得科以較
      輕罪名所定最輕本刑以下之刑。」惟此係法理之明文化，
      非屬法律之變更，自無新舊法比較適用之問題，附此敘明
      。
四、核被告所為，係犯刑法第268條後段之圖利聚眾賭博罪。又
    被告與姓名、年籍不詳之成年男子就前開犯行，有犯意聯絡
    及行為分擔，均應論以共同正犯。被告在每一開彩日前多次
    接受簽賭之行為，均係當次意圖營利聚眾賭博犯行之一部行
    為，為接續犯。被告先後多次意圖營利聚眾賭博等犯行，均
    時間緊接，分別觸犯構成要件相同之罪名，各係基於概括犯
    意為之，應分別依連續犯規定論以一罪，並均依法加重其刑
    。爰審酌被告為國中畢業，目前從事擺設路邊攤，販賣花生
    糖、裝飾品等物，與其在宜蘭市中山公內經營六合彩，破壞
    社會善良風俗，惟經營之時間尚短，及犯罪後否認犯行之態
    度等一切情狀，量處如主文所示之刑。末按「中華民國九十
    六年罪犯減刑條例」業經總統於96年7月4日公布，同年7月1
    6日施行。本件被告犯罪時間在96年4月24日以前，且其所犯
    罪名與宣告刑，經核均符合「中華民國96年罪犯減刑條例」
    第2條第3款規定，本件即應依同條例第7條、第9條規定，減
    輕其刑，並於判決主文同時諭知其宣告刑及減得之刑，併宣
    告其易科罰金之折算標準（司法院96年6月21發佈之「法院
    辦理96年減刑案件注意事項」第21點參照）。
五、公訴意旨認被告另涉犯刑法第268條前段之圖利供給賭場罪
    嫌云云。惟查被告在宜蘭縣宜蘭市中山公園內，聚集不特定
    之多數人，以俗稱「六合彩」之方式賭博財物，由賭客將簽
    單及賭金投入被告賣冰之冰桶內，再由該姓名、年籍不詳之
    成年男子向被告收取簽單及賭金，被告本身並未提供賭博場
    所，是其行為，自與刑法第268條前段之圖利供給賭場罪未
    合，惟公訴意旨認此部分與前揭論罪科刑之罪間為想像競合
    犯，屬裁判上之一罪，爰不另為無罪之諭知，附此敘明。
據上論斷，應依刑事訴訟法299條第1項前段，刑法第2條第1項、
第55條、第268條後段、修正前刑法第38條第1項第2款、第41條
第1項、第51條第5款、第56條，修正前罰金罰鍰提高標準條例第
2條，現行法規所定貨幣單位折算新臺幣條例第2條，中華民國96
年罪犯減刑條例第2條第3款、第7條、第9條，判決如主文。
本案經檢察官沈念祖到庭執行職務。
中　　華　　民　　國　　96　　年　　7 　　月　　24　　日
                  刑事第二庭  法  官  張育彰
以上正本證明與原本無異。
如不服本判決應於收受本判決後10日內向本院提出上訴書狀，並
應敘述具體理由。若未敘述理由者，應於上訴期間屆滿後20日內
向本院補提理由書狀(均須按他造當事人之人數附繕本)。
                              書記官　林慶生
中　　華　　民　　國　　96　　年　　7 　　月　　26　　日
附錄本案論罪科刑法條全文
中華民國刑法第268條：
意圖營利，供給賭博場所或聚眾賭博者，處三年以下有期徒刑，
得併科三千元以下罰金。
